【裁判字號】    95,訴緝,32
【裁判日期】    950929
【裁判案由】    偽造文書等
【裁判全文】
臺灣屏東地方法院刑事判決              95年度訴緝字第32號
公  訴  人  臺灣屏東地方法院檢察署檢察官
被      告  甲○○
                    （現於臺灣屏東看守所羈押中）
選任辯護人  林維毅律師
上列被告因偽造文書等案件，經檢察官提起公訴（91年度偵字第
1215號）及移送併辦（92年度偵字第5797號、94年度偵字第5328
、5620號），被告於準備程序中就被訴事實為有罪之陳述，經本
院合議庭裁定改以簡式審判程序審理，判決如下：
    主  文
甲○○共同連續行使偽造私文書，足以生損害於公眾及他人，處
有期徒刑貳年。又行使偽造私文書，足以生損害於他人，處有期
徒刑月；偽造之「壬○○」署押壹枚沒收。應執行有期徒刑貳
年壹月，偽造之「壬○○」署押壹枚沒收。
    犯  罪  事  實
一、甲○○基於收受贓物、偽造準私文書、幫助偽造準私文書、
    使公務員登載不實事項於公文書、詐欺取財、行使偽造準私
    文書之概括犯意，並分別與綽號「長腳」之成年男子、壬○○、名為「蘇登壽」之人、鄭志榮、潘明德、陳國華、郭哲
    男、蘇昆義、陳慶瑜、饒錦樹共同基於收受贓物、偽造準私
    文書、使公務員登載不實事項於公文書罪、詐欺取財、行使
    偽造準私文書之犯意聯絡（其個別共犯情形詳如下述），自
    民國89年起至91年止，為下列行為：（壬○○、鄭志榮、郭
    哲男、陳慶瑜、潘明德、陳國華、蘇昆義、饒錦樹所涉犯行
    分別由檢察官另案偵辦或經本院另行審結）
（一）甲○○於89年3 月6 日，在屏東縣枋寮鄉向徐艾玲購入因
      車禍嚴重毀損之車牌號碼VE-1685 號三陽牌自用小客車（
      下稱Ａ車），並以不詳方法收受他人財產犯罪所得之廠牌
      車型相同、車號不詳之自小客車1 部（下稱Ｂ車）後，即
      與真實姓名不詳、綽號「長腳」之成年男子共同基於偽造
      準私文書之犯意聯絡，由綽號「長腳」之人，在不詳地點
      將Ｂ車原引擎號碼磨去，重新打造與Ａ車相同之「
      A3T03043 」 號引擎號碼，而偽造準私文書，並將Ａ車之
      車牌懸掛於Ｂ車上。偽造完成後，甲○○即將Ｂ車以新臺
      幣（下同）18萬元之價格售予知情之友人壬○○，並與壬○○基於使公務員登載不實事項於公文書之犯意聯絡，於
      同年3 月10日，委託不知情之民間監理業務代辦人員，向
      交通部公路總局高雄區監理所屏東監理站（下稱屏東監理
      站）辦理汽車過戶予壬○○，致使不知情之承辦公務員將
      此不實事項登載於職務上所掌之汽車過戶登記書上，足以
      生損害於監理機關對於車籍資料管理之正確性、原汽車製
      造廠商及Ｂ車原所有人。嗣Ｂ車交付予壬○○後，復於90
      年1 月17日在屏東縣潮州鎮○○路失竊，壬○○即向屏東
      縣警察局潮州分局報案，而取得車輛協尋證明單，甲○○
      知悉後，欲藉此機會將Ａ車修復使用，即向壬○○索取上
      開協尋證明單，並於同年5 月7 日，與名為「蘇登壽」之
      成年男子持上開協尋證明單前往高雄縣警察局林園分局林
      園派出所，向警員黃家慶佯稱失竊之車輛已自行尋獲，致
      不知情之警員受理渠等報案，將此不實事項登載於職務上
      所掌之車輛尋獲受理報案單上，並將該尋獲報案單第三聯
      交予甲○○收執。甲○○於同年5 月9 日，復承前使公務
      員登載不實事項於公文書之概括犯意及行使使公務員登載
      不實公文書之犯意，持前開尋獲報案單，向高雄區監理所
      辦理車輛尋獲登記而行使之，並於同年5 月21日、5 月28
      日、6 月8 日，委託不知情之民間監理業務代辦人員至屏
      東監理站辦理補發登記書、換發牌照（9M-4277 號），及
      過戶至不知情之丙○○名下，並於同年7 月9 日，委託不
      知情之民間監理業務代辦人員至高雄區監理所辦理汽車過
      戶於不知情之丑○○名下，連續使不知情之承辦公務員將
      此不實事項登載於職務上所掌之汽車過戶登記書、汽車各
      項異動登記書等公文書上，均足以生損害於警察機關對失
      竊車輛管理之正確性及監理機關對於車籍資料管理之正確
      性。
（二）甲○○又於90年12月23日，向洪明聰購入因車禍而嚴重毀
      損之三陽牌車號D9-3462 號自小客車（下稱Ｃ車，原車主
      為林健忠，嗣於90年11月23日因車禍毀損後，即售予陳秋
      木，復轉售予洪明聰）後，明知鄭志榮欲將該車之引擎號
      碼及車身號碼偽造於其他贓車上，竟基於幫助偽造準私文
      書之犯意，將該車售予鄭志榮。嗣鄭志榮以不詳方式取得
      他人竊盜所得之同廠牌車型、車號8J-3269 號自小客車（
      下稱Ｄ車，為戊○○所有，於90年12月20日失竊），並將
      Ｄ車原引擎號碼磨去，重新打造與Ｃ車相同之「
      VA-AN03617」號引擎號碼，及將Ｃ、Ｄ車引擎室後方防火
      牆上之車身號碼切割取下，而將Ｃ車之車身號碼焊接在Ｄ
      車上，而接續偽造準私文書完成，並將Ｃ車之車牌懸掛於
      Ｄ車上後，甲○○竟基於牙保贓物之犯意，於91年1 月2
      日，在屏東縣萬丹鄉四維村濫庄25號、陳國華所經營之永
      發汽車保養廠內，介紹知情之潘明德以24萬5 千元之代價
      ，向鄭志榮購買上開偽造完成之Ｄ車。復與潘明德共同基
      於使公務員登載不實事項於公文書之犯意聯絡，於同日由
      甲○○委託不知情之民間監理業務代辦人員至屏東監理站
      辦理過戶予潘明德及補發登記書，致使不知情之承辦公務
      員將此不實事項登載於職務上所掌之汽車過戶登記書及汽
      車各項異動登記書上，足以生損害於監理機關對於車籍資
      料管理之正確性、原汽車製造廠商及戊○○。
（三）甲○○明知饒錦樹欲將泡水車之車身號碼偽造於其他贓車
      上，竟基於幫助偽造準私文書之犯意，於91年1 月間某日
      ，代饒錦樹向薛志強購入因泡水而損壞之車號DB-3316 號
      BMW 牌自小客車（下稱Ｅ車，原車主為許奉文，嗣經轉輾
      售予黃伯東、鍾國卿、薛志強）。嗣饒錦樹以不詳方式取
      得他人竊盜所得之同廠牌車型、車號CM-9077 號自小客車
      （下稱Ｆ車，為己○○所有，於90年12月16日在台北縣永
      和市失竊），並在陳國華所經營之永發汽車保養廠內，將
      Ｆ車引擎室防火牆上之「4USCC8323SLA07636 」號車身號
      碼磨去，重新打造與Ｅ車相同之「WBACA41050AG74767 」
      號車身號碼，而偽造準私文書，足以生損害於監理機關對
      於車籍資料管理之正確性、原汽車製造廠商及己○○。饒
      錦樹偽造完成後，甲○○即徵得饒錦樹之同意，由饒錦樹
      將偽造完成之Ｆ車交予知情之陳國華使用，以賠償甲○○
      前向陳國華借用後因車禍毀損之自小客車。
（四）甲○○明知饒錦樹欲將事故車之引擎號碼及車身號碼偽造
      於其他贓車上，竟基於幫助偽造準私文書之犯意，於90年
      12月31日，代饒錦樹以16萬5 千元之代價向陳泱諭（起訴
      書誤載為陳泱渝，應予更正）購入因車禍而嚴重毀損之車
      號G8-7968 號HONDA 牌自小客車（下稱Ｇ車，原車主為吳
      梅花，嗣於90年10月6 日發生車禍後，經輾轉售予劉建新
      、陳建良、陳泱諭）。饒錦樹並以不詳方式取得他人竊盜
      所得之同廠牌車型、車號3C-2978 號自小客車（下稱Ｈ車
      ，為卯○○所有，於91年1 月17日在台北縣中和市失竊）
      ，並將Ｈ車原「D16Y0-0000000 」號引擎號碼及「
      1HGEJ6229TL034656 」號車身號碼磨去，重新打造與Ｇ車
      相同之「D16Y0-0000000 」號引擎號碼及「
      1HGEJ8235TL063902 」號車身號碼，而偽造準私文書，足
      以生損害於監理機關對於車籍資料管理之正確性、原汽車
      製造廠商及卯○○。
（五）甲○○因陳國華不滿意前開Ｆ車之車況，明知陳國華欲將
      事故車之引擎號碼及車身號碼偽造於其他贓車上，竟基於
      幫助偽造準私文書之犯意，於91年1 月17日後某日，向陳
      泱諭購入因車禍而嚴重毀損之車號E3-5109 號三陽牌自小
      客車（下稱Ｉ車，原車主為黃微，嗣於90年12月下旬發
      生車禍後經售予鄭丁槐，再轉售予陳泱渝），並委託饒錦
      樹於同年1 月25日將該車過戶至饒錦樹之母親李謹名下，
      再將該車暨車籍資料交予陳國華。陳國華取得Ｉ車後，即
      以不詳方式取得他人竊盜所得之同廠牌車型、車號
      2C-3939 號自小客車（下稱Ｊ車，為丁○○所有，於90年
      12月30日在台北縣永和市失竊），並將Ｊ車原「
      AA-AN26239」號引擎號碼及「ED02186 」號車身號碼磨去
      ，重新打造與Ｉ車相同之「AA-AN04033」號引擎號碼及「
      AD03036 」號車身號碼，而偽造準私文書，並將Ｉ車之車
      牌懸掛於Ｊ車上，嗣於同年2 月20日至屏東監理站將偽造
      完成之Ｊ車過戶予自己及補發登記書，致使不知情之承辦
      公務員將此不實事項登載於職務上所掌之汽車過戶登記書
      、汽車各項異動登記書等公文書上。另因甲○○須給付Ｉ
      車價款予陳泱諭，且Ｉ車之價值高於甲○○前向陳國華借
      用而撞毀之自小客車，甲○○即與陳國華、郭哲男共同基
      於意圖為自己不法所有及行使偽造準私文書之犯意聯絡，
      於90年2 月21日，由郭哲男佯裝車行負責人，並以偽造完
      成之Ｊ車向裕融企業股份有限公司（下稱裕融公司）申辦
      貸款30萬元而行使之，致裕融公司陷於錯誤，誤認該車為
      權利來源合法之車輛，而借款30萬元予郭哲男，郭哲男再
      轉交予甲○○，均足以生損害於監理機關對於車籍資料管
      理之正確性、原汽車製造廠商及丁○○、裕融公司。
（六）甲○○於91年2 月間某日，以6 萬元之代價向陳秋木購入
      因車禍而嚴重毀損之三陽牌車號8S-5071 號自小客車（下
      稱Ｋ車，原車主為蔡志傑，嗣於90年2 月7 日因車禍毀損
      後，即售予林春典，復轉售予陳秋木）後，明知鄭志榮欲
      將該車之引擎號碼及車身號碼偽造於其他贓車上，竟基於
      幫助偽造準私文書之犯意，將該車轉售予鄭志榮（鄭志榮
      部分由檢察官另行偵辦）。鄭志榮即以不詳方式取得他人
      竊盜所得之同廠牌車型、車號ZE-1485 號自小客車（下稱
      Ｌ車，原車主為乙○○，於90年12月17日在屏東縣屏東市
      失竊），並將Ｌ車原「VA-AM26150」號引擎號碼及「
      MA04736 」號車身號碼磨去，重新打造與Ｋ車相同之「
      VA-AM35177」號引擎號碼及「MA10281 」號車身號碼，而
      偽造準私文書，並將Ｋ車之車牌懸掛於Ｌ車上。嗣因甲○○積欠蘇昆義任職之「宏鑫當舖」借款，甲○○徵得鄭志
      榮同意提供Ｌ車作為擔保後，即與知情之蘇昆義共同基於
      收受贓物及使公務員登載不實事項於公文書之犯意聯絡，
      於91年2 月18日委由不知情之民間監理業務代辦人員，至
      屏東監理站將偽造完成之Ｌ車過戶予蘇昆義，致使不知情
      之承辦公務員將此不實事項登載於職務上所掌之汽車過戶
      登記書上，甲○○並將Ｌ車交予蘇昆義使用。嗣經警於91
      年2 月23日持本院核發之搜索票，在屏東縣萬丹鄉四維村
      濫庄25號陳國華所經營之保養廠搜索查獲後，因Ｌ車業遭
      警查扣，甲○○與蘇昆義即承前使公務員登載不實事項於
      公文書之犯意聯絡，於91年3 月20日，由甲○○委由不知
      情之民間監理業務代辦人員至屏東監理站，將Ｌ車過戶予
      甲○○，致使不知情之承辦公務員將此不實事項登載於職
      務上所掌之汽車過戶登記書上，均足以生損害於監理機關
      對於車籍資料管理之正確性、原汽車製造廠商及乙○○。
（七）甲○○於90年11月間某日，向某真實姓名不詳之人購入因
      車禍嚴重毀損之車號9S-2042 號三陽牌自用小客車（下稱
      Ｍ車，原車主為邱青谷，於90年9 月16日在臺北縣關渡橋
      頭發生車禍毀損後，即售予真實姓名不詳之李先生），並
      以不詳方法收受他人財產犯罪所得之車號ZD-6490 號三陽
      牌自小客車1 部（下稱Ｎ車，原車主為子○○，於90年10
      月5 日5 時許，在高雄縣大寮鄉○○村○○路244 號前失
      竊）後，即在不詳地點將Ｎ車原「VA-AM37834」號引擎號
      碼及「MF04240 」號車身號碼磨去，重新打造與Ｍ車相同
      之「VM-AK04175」號引擎號碼及「MF02207 」號車身號碼
      ，而偽造準私文書，並將Ｍ車之車牌懸掛於Ｎ車上，且故
      意以火燒烤Ｎ車駕駛座腳踏板處，俾使他人誤信該車係經
      修復之事故車。甲○○偽造完成後，即至屏東監理站將Ｎ
      車過戶至其不知情之妻寅○○名下，致使不知情之承辦公
      務員將此不實事項登載於職務上所掌之汽車過戶登記書上
      。嗣甲○○將Ｎ車交予知情之陳國華，委託陳國華出售Ｎ
      車，甲○○與陳國華即共同基於行使偽造準私文書及意圖
      為自己不法所有之概括犯意聯絡，由陳國華於91年11 月
      13日，將為造完成之Ｎ車以35萬元之價格出售予不知情之
      庚○○而行使之，使庚○○陷於錯誤，誤認該車為權利來
      源合法之車輛，而向銀行辦理汽車貸款後如數給付價金予
      陳國華；嗣因庚○○事後發現該車駕駛座腳踏板處有生鏽
      痕跡，而將該車退還予陳國華，陳國華乃再託請知情之饒
      錦樹出售該車，饒錦樹即與甲○○、陳國華基於行使偽造
      準私文書及意圖為自己不法所有之犯意聯絡，於91年6 月
      26日，將該車以27萬元之價格出售予不知情之酉○○而行
      使之，使酉○○陷於錯誤，誤認該車為權利來源合法之車
      輛，而向銀行辦理汽車貸款後如數給付價金予饒錦樹，嗣
      酉○○又將該車輾轉售予戌○○、未○○，均足以生損害
      於監理機關對於車籍資料管理之正確性、原汽車製造廠商
      及子○○、庚○○、酉○○、戌○○、未○○。
（八）甲○○與陳慶瑜共同基於行使偽造準私文書及意圖為自己
      不法所有之犯意聯絡，先由甲○○於90年12月底某日，向
      洪慶峰購入因車禍嚴重毀損之車號K2-0808 號日產牌自用
      小客車（下稱Ｏ車），洪慶峰即於91年1 月14日將該車過
      戶予陳慶瑜，甲○○再於91年1 月下旬某日，以不詳方法
      收受他人財產犯罪所得之車號P7-8337 號日產牌自小客車
      1 部（下稱Ｐ車，原車主為午○○，於91年1 月20日3 時
      許，在臺北縣中和市○○路與秀朗路交岔路口處失竊）後
      ，即在不詳地點將Ｐ車原「VQ00000000」號引擎號碼及「
      A32TI002373 」號車身號碼磨去，重新打造與Ｏ車相同之
      「A32CO3447 」號引擎號碼及「A32C003516」號車身號碼
      ，而偽造準私文書，並將Ｏ車之車牌懸掛於Ｐ車上。再由
      陳慶瑜於同年2 月6 日將Ｐ車以27萬5 千元之價格出售予
      不知情之申○○而行使之，使申○○陷於錯誤，誤認該車
      為權利來源合法之車輛，而於翌日將價金如數給付予陳慶
      瑜，嗣該車又經輾轉售予巳○○、辛○○、辰○○，足以
      生損害於監理機關對於車籍資料管理之正確性、原汽車製
      造廠商及午○○、申○○、巳○○、辛○○、辰○○。
（九）甲○○與陳慶瑜承前行使偽造準私文書及意圖為自己不法
      所有之犯意聯絡，並與鄭志榮共同基於偽造準私文書之犯
      意聯絡，由陳慶瑜於91年5 月16日以18萬元之價格向林俊
      宏購入因車禍嚴重毀損之車號8M-9283 號福特牌自用小客
      車（下稱Ｑ車，原車主為葉瑞麟，於91年1 月25日因車禍
      毀損後，未經修復即售予林俊宏），甲○○即於91年5 月
      17 日 將該車交予鄭志榮，由鄭志榮以不詳方法收受他人
      財產犯罪所得之車號5J-1389 號福特牌自小客車1 部（下
      稱Ｒ車，原車主為亥○○，於91年5 月20日中午，在臺中
      市西屯區○○○路與文心路交岔路口附近失竊）後，即在
      不詳地點將Ｒ車原「Y0000000X 」號引擎號碼及「
      Y0000000Z 」號車身號碼磨去，重新打造與Ｑ車相同之「
      00000000X 」號引擎號碼及「00000000Z 」號車身號碼，
      而偽造準私文書。再由甲○○於91年5 月22日委由不知情
      之民間監理業務代辦人員向屏東監理站申辦變更牌照，而
      領得3212-FC 號牌照。嗣因陳慶瑜購買Ｑ車時，向陳琪揚
      借款15萬元作為支付價金之用，甲○○、陳慶瑜乃同意將
      偽造完成之Ｒ車過戶予陳琪揚或其指定之人，以作為其借
      款債權之擔保，然因陳琪揚不願將該車過戶在自己名下，
      竟未經鍾蕙蘭同意，將鍾蕙蘭交予其保管之身分證交給不
      知情之陳慶瑜轉交予不知情之甲○○，甲○○再委由不知
      情之民間監理業務代辦人員至高雄區監理所辦理汽車過戶
      予鍾蕙蘭，致使不知情之承辦公務員將不實之車籍資料等
      事項登載於職務上所掌之汽機車各項異動書、過戶登記書
      上。嗣由陳慶瑜透過陳琪揚、李政忠於91年5 月28日19時
      許，在李政忠所經營、位於高雄鳳山市○○○ 段275 號「
      名駒汽車行」，將Ｒ車以33萬5 千元之價格出售予不知情
      之癸○○而行使之，使癸○○陷於錯誤，誤認該車為權利
      來源合法之車輛，而於同年月30日將價金如數給付予陳慶
      瑜，均足以生損害於監理機關對於車籍資料管理之正確性
      、原汽車製造廠商及亥○○、癸○○。嗣因癸○○再將該
      車交予其姪子周培鈞使用，周培鈞於91年6 月2 日11時許
      駕駛Ｒ車行經臺中市○○路○○路交岔路口時，為亥○○
      發現而報警處理，始循線查悉上情。
二、甲○○另基於行使偽造私文書之犯意，於91年2 月19日，在
    高雄縣大寮鄉某處，未得壬○○之同意，冒用壬○○名義向
    林振瑞購買車號E4-4251 號自小客車，雙方約定價金30萬元
    ，甲○○並在買賣契約書上偽造壬○○之署名，而偽造買賣
    契約書持交林振瑞收執而行使之，足以生損害於壬○○。
三、案經屏東縣警察局屏東分局報告臺灣屏東地方法院檢察署檢
    察官偵查起訴及移送併辦。
    理  由
一、前揭犯罪事實，業據被告甲○○於本院審理時坦承不諱，犯
    罪事實一部分並經證人徐艾伶、洪明聰、林天生、薛志強、
    鍾國卿、黃伯東、許奉文、陳泱諭、陳建良、劉建新、吳梅
    花、鄭丁槐、黃微、陳秋木、林春典、蔡國棟、洪慶峰、
    邱青谷、林俊宏、葉瑞麟、胡福仁證述出售自小客車情形，
    證人戊○○、己○○、江三郎、許家豪、劉鈺川、卯○○、
    丁○○、林志憲、子○○、午○○、亥○○證述自小客車車
    失竊情形及車輛特徵，監理業務代辦人員朱河屏、王炯亮、
    莊洸治、陳邱素花證述向監理機關申辦過戶、換發牌照等事
    宜，證人庚○○、酉○○、戌○○、未○○、申○○、巳○○、辛○○、辰○○、癸○○證述購買自小客車情形，及證
    人黃家慶、丙○○、丑○○、寅○○、林素秋、楊竣程、壬○○、潘明德、饒錦樹、李謹、陳國華、郭純因、郭哲男、
    蘇昆義、陳慶瑜、劉玉麟、陳琪揚、鍾蕙蘭、鍾蕙娟、李政
    忠、癸○○、周培鈞、施明耀、何謙信、羅永享等人證述綦
    詳，並有Ａ、Ｃ、Ｄ、Ｅ、Ｆ、Ｇ、Ｈ、Ｉ、Ｊ、Ｋ、Ｌ、
    Ｍ、Ｎ、Ｏ、Ｐ、Ｑ、Ｒ車之車籍、異動及過戶等資料、行
    車執照、Ｄ、Ｆ、Ｈ、Ｊ、Ｌ、Ｎ、Ｐ、Ｒ車車輛竊盜、車
    牌失竊個別查詢報表、汽車新領牌照登記書、進口與貨物稅
    完稅證明書、汽車出廠與貨物稅完稅單、汽車過戶登記書、
    汽車各項異動登記書、車主委託汽車買賣業代辦車輛過戶委
    託書、汽車買賣合約書、讓渡書、汽車所有權放棄書、原車
    主身分證明保證書、臺北縣、屏東縣警察局車輛協尋證明單
    、車牌遺失證明單、高雄縣警察局車輛尋獲受理報案單、車
    輛遺失尋獲證明單、臺北縣、臺南市警察局車輛失竊證明單
    、裕融公司核貸資料、還款明細對帳單、債權讓與暨動產抵
    押契約書、動產擔保交易動產擔保設定登記申請書、貸款暨
    動產抵押契約書、借款收據、贓物認領保管單、搜索現場照
    片、車輛毀損、泡水、內部、外觀、特徵、及引擎號碼、車
    身號碼等照片及勘驗筆錄等件在卷可稽；另犯罪事實二部分
    ，亦據證人林振瑞、壬○○、寅○○證述明確，並有買賣契
    約書1 紙、車號E4-4251 號自小客車車籍、異動及過戶等資
    料、汽車過戶登記、車輛照片附卷為憑。足認被告自白與事
    實相符，堪以採信。本件事證明確，被告犯行均堪認定。
二、按行為後法律有變更者，適用行為時之法律。但行為後之法
    律有利於行為人者，適用最有利於行為人之法律，刑法第2
    條第1 項定有明文；且犯罪在刑法施行前，比較裁判前之法
    律孰為有利於行為人時，應就罪刑有關之一切情形，比較其
    全部之結果，而為整個之適用，不能割裂而分別適用有利益
    之條文（最高法院27年上字第2615號判例意旨參照）。本件
    被告行為後，刑法及刑法施行法復於95年7 月1 日修正施行
    ，本件論罪科刑所適用關幫助犯、連續犯、牽連犯等刑法法
    律均有所變更，爰詳述如下：
（１）修正前刑法第30條第1 項、第2 項規定：「幫助他人犯罪
      者，為從犯。雖他人不知幫助之情者，亦同。從犯之處罰
      ，得按正犯之刑減輕之」，修正後則為：「幫助他人實行
      犯罪行為者，為幫助犯。雖他人不知幫助知情者，亦同。
      幫助犯之處罰，得按正犯之刑減輕之」，此係將「從犯」
      修正為「幫助犯」，並於立法理由明示幫助犯之成立，應
      以被幫助者著手犯罪之實行，且具備違法性為必要，至於
      被幫助者是否具有有責性，則不影響幫助犯之成立，而幫
      助犯之刑仍維持依正犯之刑減輕之效果，此有修正理由可
      資參照。基此，本案被告幫助鄭志榮、饒錦樹、陳國華所
      為之偽造準私文書犯行既均已既遂，則無論依照修正前、
      後刑法第30條第1 項、第2 項，均構成偽造私文書罪之幫
      助犯，是修正後之刑法第30條並無較有利於被告之情形。
（２）修正後刑法第56條已刪除連續犯之規定，而本案被告先後
      多次收受贓物、偽造準私文書、幫助偽造準私文書、使公
      務員登載不實事項於公文書、詐欺取財、行使偽造準私文
      書犯行，乃分別基於概括犯意而犯同一罪名（詳如後述）
      ，依修正前刑法第56條均係屬連續犯，以一罪論，但得加
      重其刑至二分之一；惟如依新法之規定，因連續犯業經刪
      除，即應分別按數罪之規定予以分論併罰，數罪併罰之結
      果，顯較諸以一罪論而加重其刑至二分之一之結果不利於
      被告，比較新舊法結果，修正後刑法並無較有利於被告之
      情形。
（３）修正後之刑法亦已刪除第55條關於牽連犯之規定。本件被
      告所犯收受贓物、偽造準私文書、使公務員登載不實事項
      於公文書罪、行使使公務員登載不實文書、牙保贓物、詐
      欺取財及行使偽造準私文書等罪間具有方法、目的之牽連
      關係，若依修正前即被告行為時之法律規定，應從一重之
      行使偽造私文書罪處斷；而修正後之刑法既已刪除牽連犯
      之規定，則所犯上述各罪即應依數罪併罰之規定分論併罰
      。比較新舊法之規定，被告行為後之新刑法並無較有利之
      情形。
（４）修正前刑法第51條規定：「數罪併罰，分別宣告其罪之刑
      ，依左列各款定其應執行者：」，其中第5 款規定：「宣
      告多數有期徒刑者，於各刑中之最長期以上，各刑合併之
      刑期以下，定其刑期。但不得逾20年。」；修正後刑法第
      51條第5 款則規定：「宣告多數有期徒刑者，於各刑中之
      最長期以上，各刑合併之刑期以下，定其刑期。但不得逾
      30年。」，經比較修正前、後之規定，修正後刑法第51條
      第5 款並無較有利於行為人之情形。
（５）經綜合上述全部罪刑比較結果，被告行為後之法律均無較
      有利之情形，故本件應依刑法第2 條第1 項前段規定，適
      用被告行為時即95年7 月1 日修正施行前之法律規定論處
      。
三、按汽車之引擎號碼及車身號碼，乃製造廠商對該汽車出廠時
    之識別文字，表示其出廠之年度及批號有區別不同車輛之作
    用，並代表其品質與商譽，乃表示一定用意之證明，依刑法
    第220 條第1 項規定，應以文書論；且將失竊汽車之引擎號
    碼、車身號碼磨去，改變該號碼與另一合法車籍相符之引擎
    號碼、車身號碼，此舉乃具創設性，應屬偽造之行為。核被
    告甲○○犯罪事實一（一）部分所為，係犯刑法第349 條第
    1 項之收受贓物罪、第220 條第1 項、第210 條之偽造準私
    文書罪、第214 條之使公務員登載不實事項於公文書罪及第
    216 條、第214 條之行使使公務員登載不實文書罪；被告使
    警員登載不實事項於公文書上復持以行使，其使登載不實之
    低度行為應為行使所吸收，不另論罪；且被告多次利用不知
    情之民間監理業務代辦人員向屏東監理站辦理汽車過戶登記
    ，均為間接正犯；被告與綽號「長腳」之人就偽造準私文書
    之犯行，及與壬○○就使公務員登載不實事項於公文書之犯
    行，有行為分擔及犯意聯絡，均為共同正犯。被告犯罪事實
    一（二）部分所為，係犯修正前刑法第30條、刑法第220 條
    第1 項、第210 條之幫助偽造準私文書罪、刑法第349 條第
    2 項之牙保贓物罪、第214 條之使公務員登載不實事項於公
    文書罪；被告與潘明德就使公務員登載不實事項於公文書之
    犯行，有行為分擔及犯意聯絡，為共同正犯；又被告利用不
    知情之民間監理業務代辦人員向屏東監理站辦理汽車過戶登
    記，為間接正犯。被告犯罪事實一（三）、（四）部分所為
    ，均係犯修正前刑法第30條、刑法第220 條第1 項、第210
    條之幫助偽造準私文書罪。犯罪事實一（五）部分所為，係
    犯刑法第216 條、第220 條第1 項、第210 條之行使偽造準
    私文書罪及刑法第339 條第1 項之詐欺取財罪；被告幫助偽
    造準私文書後復持以行使，其幫助偽造之低度行為應為行使
    所吸收，不另論罪；被告與陳國華、郭哲男就行使偽造準私
    文書及詐欺取財之犯行，有行為分擔及犯意聯絡，均為共同
    正犯。被告犯罪事實一（六）部分所為，係犯修正前刑法第
    30 條 、刑法第220 條第1 項、第210 條之幫助偽造準私文
    書罪、第349 條第1 項之收受贓物罪、第214 條之使公務員
    登載不實事項於公文書罪；被告與蘇昆義就收受贓物及使公
    務員登載不實事項於公文書之犯行，有行為分擔及犯意聯絡
    ，均為共同正犯；又被告2 次利用不知情之民間監理業務代
    辦人員向屏東監理站辦理汽車過戶登記，均為間接正犯。被
    告犯罪事實一（七）、（九）部分所為，均係犯刑法第349
    條第1 項之收受贓物罪、第216 條、第220 條第1 項、第
    210 條之行使偽造準私文書罪、第214 條之使公務員登載不
    實事項於公文書罪、第349 條第1 項之詐欺取財罪；被告偽
    造準私文書後復持以行使，其偽造之低度行為應為行使所吸
    收，不另論罪；被告多次委由不知情之民間監理業務代辦人
    員向屏東監理站辦理汽車過戶登記，均為間接正犯；被告與
    陳國華、饒錦樹就行使偽造準私文書及詐欺取財之犯行，有
    行為分擔及犯意聯絡，均為共同正犯；又被告與陳慶瑜就行
    使偽造準私文書、使公務登載不實事項於公文書及詐欺取財
    之犯行，與鄭志榮就偽造準私文書之犯行，有行為分擔及犯
    意聯絡，均為共同正犯。被告犯罪事實（八）部分所為，係
    犯刑法第349 條第1 項之收受贓物罪、第216 條、第220 條
    第1 項、第210 條之行使偽造準私文書罪、第349 條第1 項
    之詐欺取財罪；被告偽造準私文書後復持以行使，其偽造之
    低度行為應為行使所吸收，不另論罪；又被告與陳慶瑜就行
    使偽造準私文書及詐欺取財之犯行，有行為分擔及犯意聯絡
    ，均為共同正犯。被告犯罪事實二部分所為，係犯刑法第
    216 條、第210 條之行使偽造私文書罪；被告偽造署押之行
    為乃偽造私文書之部分行為，又偽造私文書後復持以行使，
    其偽造之低度行為應為行使所吸收，均不另論罪。被告前後
    多次收受贓物、偽造準私文書罪及幫助偽造準私文書、使公
    務員登載不實事項於公文書罪、詐欺取財、行使偽造準私文
    書犯行，均時間緊接，所犯各為基本構成要件相同之罪名，
    顯均係基於概括犯意反覆為之，應依修正前刑法第56條連續
    犯之規定，分別論以收受贓物、偽造準私文書、使公務員登
    載不實事項於公文書罪、詐欺取財、行使偽造準私文書一罪
    ，並均加重其刑。又被告所犯收受贓物、偽造準私文書、使
    公務員登載不實事項於公文書罪、行使使公務員登載不實文
    書、牙保贓物、詐欺取財、行使偽造準私文書間，有方法、
    結果之牽連犯關係，應依修正前刑法第55條之規定從一重之
    行使偽造準私文書罪處斷（最高法院49年台上字第1409號判
    例意旨參照）。另公訴人雖僅就被告犯罪事實一（一）至（
    六）之犯行起訴，其餘犯罪事實一（七）至（九）部分犯行
    未於起訴書中敘及，惟被告上開其餘犯行與前開已起訴之犯
    罪事實間，具連續犯及牽連犯之裁判上一罪關係，業如上述
    ，為起訴效力所及，本院自應一併予以審理，併此敘明。被
    告所犯前開犯罪事實一部分之行使偽造準私文書罪及犯罪事
    實二部分之偽造私文書罪，犯意各別、行為互殊，應予分論
    併罰。爰審酌被告素行非佳，其犯罪之動機、目的、方法、
    手段、所生危害，及犯後坦承犯行之態度等一切情狀，分別
    量處如主文所示之刑，並定其應執行之刑。至被告於買賣契
    約書上偽簽「壬○○」之署名1 枚，應依刑法第219 條之規
    定，不問屬於犯人與否，沒收之。
據上論斷，應依刑事訴訟法第299 條第1 項前段、第273 條之1
第1 項，刑法第2 條第1 項前段、第216 條、第220 條第1 項、
第210 條、第214 條、第349 條第1 項、第2 項、第339 條第1
項、第219 條、修正前刑法第56條、第55條、第51條第5 款，罰
金罰鍰提高標準條例第1 條前段，判決如主文。
本案經檢察官陳川傑到庭實行公訴。
中    華    民    國    95    年    9     月    29    日
                        刑事第五庭  法  官   李宜娟
以上正本證明與原本無異。
如不服本判決應於收受本判決送達後10日內向本院提出上訴書狀
，其未敘述上訴理由者，並得於提起上訴後10日內向本院補提理
由書狀（均須按他造當事人之人數附繕本）「切勿逕送上級法院
」
中    華    民    國    95    年    10    月    5    日
                                    書記官   林香如
附錄本判決論罪科刑法條全文
刑法第216條：
行使第210 條至第215 條之文書者，依偽造、變造文書或登載不
實事項或使登載不實事項之規定處斷。
刑法第210條：
偽造、變造私文書，足以生損害於公眾或他人者，處5 年以下有
期徒刑。
刑法第220條第1項：
在紙上或物品上之文字、符號、圖畫、照像，依習慣或特約，足
以為表示其用意之證明者，關於本章及本章以外各罪，以文書論
。
刑法第349條第1項：
收受贓物者，處3 年以下有期徒刑、拘役或5 百元以下罰金。
搬運、寄藏、故買贓物或為牙保者，處5 年以下有期徒刑、拘役
或科或併科1 千元以下罰金。
刑法第214 條：
明知為不實之事項，而使公務員登載於職務上所掌之公文書，足
以生損害於公眾或他人者，處3 年以下有期徒刑、拘役或5 百元
以下罰金。
刑法第339條第1項：
意圖為自己或第三人不法之所有，以詐術使人將本人或第三人之
物交付者，處5 年以下有期徒刑、拘役或科或併科1 千元以下罰
金。


司法院資訊處製作；財團法人民間司法改革基金會備份。
